最高法院民事判決　　　　　　　　　一○○年度台上字第一號
上　訴　人　嘉義縣傳統文化發展協會
法定代理人　江威霆即江富成
訴訟代理人　何永福律師
被 上訴 人　陳建廷
訴訟代理人　蔡碧仲律師
上列當事人間請求回復原狀事件，上訴人對於中華民國九十九年
六月十五日台灣高等法院台南分院第二審判決（九十七年度重上
字第七九號），提起上訴，本院判決如下：
    主  文
原判決廢棄，發回台灣高等法院台南分院。
    理  由
本件被上訴人主張：兩造於民國九十六年二月間簽訂「二○○七
年台灣燈會美食街暨民俗街招商契約書」（下稱系爭契約），約
定由上訴人於九十六年二月二十六日至九十六年三月十一日止共
十四日，提供二百六十五單位、三×三公尺阿里山帳攤位，供伊
招商使用。惟上訴人實際僅交付伊美食區「美十九之一至三○」
共三十個阿里山帳攤位供伊招商使用，其餘區域之二百三十五個
攤位單位均未交付，且伊實際承租時間僅九十六年三月一日至九
十六年三月十一日共十一天。依契約金額比例計算，伊僅需給付
新台幣（下同）九十七萬二千三百二十一元，而伊已支付四百六
十萬九千三百七十五元，並交付訴外人珠泰企業所簽發，日期九
十六年二月十五日，面額四百三十七萬二千五百元之支票一紙（
下稱系爭支票）。上訴人未按時提出給付，又無法補正，且係可
歸責於上訴人致為不完全給付，爰依民法第二百五十六條之規定
以起訴狀繕本之送達向上訴人為解除契約之意思表示，及依同法
第二百五十九條規定請求回復原狀等情，求為命上訴人給付三百
六十三萬七千零五十四元本息及返還系爭支票之判決。
上訴人則以：伊依系爭契約應提供之阿里山帳二百六十五個，早
於活動前即搭設完成，並於燈會活動開始前全部交付予被上訴人
，並無不完全給付之情事，被上訴人不得解除契約等語，資為抗
辯。
原審維持第一審所為上訴人敗訴之判決，駁回其上訴，無非以：
系爭契約原約定由上訴人於契約期間內，提供二百六十五單位阿
里山帳，供被上訴人招商使用，被上訴人已支付四百六十萬九千
三百七十五元及交付系爭支票一紙予上訴人。嗣燈會活動遲延三
日，實際活動期間為九十六年三月一日至九十六年三月十一日共
十一天之事實，為兩造所不爭執。惟上訴人並未交付被上訴人原
承租「美一之一至三○」等一百二十個攤位，另被上訴人原承租
「國際美食區」、「原住民風味區」之一百十五個攤位，上訴人
亦未交付予被上訴人使用，累計未交付攤位共二百三十五個，上
訴人自應負不完全給付之責任。又系爭契約之性質屬於非於一定
時期為給付不能達其契約目的之「定期行為契約」，上訴人既因
可歸責於己，致未於契約所定之時期內提出契約所約定承租區域
共二百三十五個攤位，供被上訴人招商使用，應符合民法第二百
五十五條所定解除契約要件，被上訴人自得不經催告解除系爭契
約。從而，被上訴人主張解除契約後，依據民法第二百五十九條
規定，請求上訴人返還已收受之租金三百六十三萬七千零五十四
元及系爭支票，應予准許等詞，為其判斷之基礎。
按本院五十一年台上字第二八二九號（1） 判例所揭櫫：「租賃
契約一經合法成立，除有終止之原因外，不能以解除之意思表示
使之消滅」之意旨，係專就租賃契約標的之給付，已全部進入「
履行」階段，即一旦履行僅生終止而無解除情形所為之闡釋，對
照該則判例要旨與全文事實自明。若租賃契約以可分之給付為標
的，該繼續性契約成立生效後，關於繼續性之給付，全部均未履
行或有一部尚未履行，而有行使其本於法律或契約所定之解除權
者，債權人究非不得就該契約之全部或未履行之一部解除之，此
由民法債編第一章總則設有「契約」專款，並於第二百五十四條
以下訂有「解除契約」之相關條文；復於第二章各種之債設有「
租賃」專節，總攬各該規範目的及當事人利益而言，乃屬當然之
解釋。本件依被上訴人起訴狀所載聲明、訴訟標的及其原因事實
等項，係將上訴人已給付之三十個攤位租金九十七萬二千三百二
十一元，自已支付租金四百六十萬九千三百七十五元內扣除，並
就上訴人未履行之阿里山帳攤位部分解除契約，而請求上訴人給
付其餘之三百六十三萬七千零五十四元本息暨返還系爭支票（見
一審卷四～六頁），顯見系爭契約乃以可分之給付為標的，且一
部尚未進入履行階段，被上訴人係就該契約之全部或未履行之一
部解除之。上訴人指原判決認被上訴人得解除契約，有違上開判
例，依上說明，固有未合。惟查解除契約，乃使有效存在之契約
因解除權之行使而自始歸於消滅之法律行為，自以該被解除之契
約尚未消滅為前提。又繼續性的契約關係附有終期者，契約於期
限屆滿時失其效力，此觀民法第一百零二條第二項之規定自明；
且民法第四百五十條第一項復規定，租賃契約定有期限者，其租
賃關係於期限屆滿時消滅。故租賃契約於期限屆滿後，債權人即
無就該已消滅之租賃關係行使解除權之餘地。本件原審雖認被上
訴人得解除上開未履行之阿里山帳攤位部分契約，然系爭契約之
期限，約定至九十六年三月十一日即已屆滿，為被上訴人所自認
（見同上卷五頁），且有系爭契約第三條之約定足憑，該契約於
斯時即因期限屆滿而消滅，乃被上訴人迨至同年五月四日起訴時
始主張解除契約（見同上卷頁），對於因期限屆滿而消滅之契約
行使解除權，自有可議。上訴論旨，指摘原判決不當，求予廢棄
，非無理由。末查被上訴人於起訴狀載明其係依民法第二百二十
七條第一項、第二百二十六條第一項、第二百五十六條、第二百
五十九條等規定主張解除契約而為請求，則被上訴人所主張之訴
訟標的之法律關係，除解除契約回復原狀請求權外，是否尚有其
他之請求權？案經發回，宜併注意闡明之，附此指明。
據上論結，本件上訴為有理由。依民事訴訟法第四百七十七條第
一項、第四百七十八條第二項，判決如主文。
中    華    民    國  一○○  年    一    月    六    日
                      最高法院民事第七庭
                          審判長法官  顏  南  全  
                                法官  林  大  洋  
                                法官  沈  方  維  
                                法官  鄭  傑  夫  
                                法官  吳  麗  女  
本件正本證明與原本無異
                                      書  記  官  
中    華    民    國  一○○  年    一    月   十八   日
                                                       s